臺灣板橋地方法院民事判決　　　　　　　95年度訴字第1756號
原　　　告　己○○
訴訟代理人　楊嘉馹律師
被　　　告　丙○○民國86年.
　　　　　　丁○○民國82年.
　　　　　　乙○○民國84年.
被告兼上列
3 人法定代
代理人　　　庚○○　　　住同上.
共　　　同
訴訟代理人　汪團森律師
上列當事人間請求清償債務等事件，經本院於民國96年5 月24日
言詞辯論終結，判決如下：
    主      文
原告之訴及假執行聲請均駁回。
訴訟費用由原告負擔。
    事實及理由
一、原告主張：被告4 人為被繼承人戊○○之配偶、子女，均為
    戊○○之繼承人，並已依法聲明限定繼承。戊○○前因積欠
    原告債務，於民國（下同）92年8 月1 日簽發如附表所示面
    額分別為新台幣（下同）159,660 元、500,000 元、500,00
    0 元，共計1,159,660 元之本票3 紙（下稱系爭本票）交予
    原告，用以清償債務，詎本票到期後，卻一再藉故拖延未清
    償，嗣戊○○於93年4 月6 日死亡，被告4 人就戊○○積欠
    原告之債務，於限定繼承遺產範圍內自應負連帶清償責任，
    爰依消費借貸、本票票據關係及繼承法律關係，提起本件訴
    訟等語。並聲明：(一)被告應於被繼承人戊○○限定繼承遺產
    範圍內連帶給付原告1,159, 660元及自92年12月31日起至清
    償日止，按年息5%計算之利息。(二)原告願供擔保請准宣告假
    執行。
二、被告則以下列陳詞置辯，並求為判決：原告之訴駁回。如受
    不利判決，請准供擔保宣告免為假執行。
    (一)附表所示本票3 紙，戊○○生前並無交待，且戊○○生前
      經褣數十年，資金調用文件必是用放置身上之印鑑章，上
      開本票卻蓋用手印，顯與戊○○生前行為不符，況陳儀過
      世前亦未見原告到家中向戊○○請求履行票款，故被告否
      認系爭3 紙本票之真正。
    (二)又附表所示本票之發票日均為92年8 月1 日，到期日則皆
      為92年12月30日，且均指定受款人為原告，其不一次簽發
      1 張本票，卻分3 張，與常理有違。再依民法第474 條第
      1 項規定，消費借貸契約必須交付借款始能成立，而本票
      為無因證券，簽發之原因多端，不能以票據證明有交付借
      款事實，原告既主張有借款返還請求權，自應舉證證明有
      交付借款予戊○○之事實，否則即應駁回其訴。
    (三)退萬步言，戊○○於93年4 月6 日過世後，被告庚○○已
      於93年5 月4 日具狀向鈞院陳報限定繼，經鈞院於93年5
      月17日以93年度繼字第736 號裁定准許，原告並於93年5
      月26日將裁定全文刊登新聞紙。被告依法本應於93年5 月
      27日起至93年11月26日止向被告報明債權，但卻不曾向被
      告報明。而戊○○93年4 月6 日去世後，僅剩一不知所在
      之1979年份裕隆汽車，應早已喪失交易價值，甚至消失，
      至今戊○○並無剩餘之遺產，故原告訴請被告連帶負清償
      之責，縱認起訴債權存在，對被告等亦無理由。
三、兩造不爭執之事實：
    (一)被告4 人為被繼承人戊○○之繼承人。
    (二)被告庚○○於繼承開始後之93年5 月4 日具狀向本院陳報
      限定繼承，經本院於93年5 月17日以93年度繼字第736 號
      裁定為公示催告，該裁定並於93年5 月26日登載於新聞紙
      。
    (三)原告執有以戊○○名義簽發之系爭本票3 紙，面額共計1,
      159,660元，未獲付款。
四、兩造同意本件爭點為：(一)系爭本票3 紙是否為被告之被繼承
    人戊○○所簽發？(二)原告與被告之被繼承人戊○○間是否有
    1,159,660 元之消費借貸法律關係存在？茲審究如次：
    (一)關於「系爭本票3 紙是否為被告之被繼承人戊○○所簽發
      」之爭點部分：
      (1)按當事人主張有利於己之事實者，就其事實有舉證之責
        任，民事訴訟法第277 條前段定有明文。本件原告既主
        張系爭3 紙本票為被告之被繼承人戊○○所簽發，自應
        就此有利於己之事實負舉證之責，合先敘明。
      (2)原告雖聲請本院調取戊○○於合作金庫商業銀行板橋分
        行之開戶資料，並以開戶印鑑卡上戊○○之簽名與系爭
        本票上之簽名相符為其立證方法。然戊○○生前在合作
        金庫銀行板橋分行開立支票存款帳戶時，於印鑑卡上留
        存之簽名，與系爭3 紙本票發票人欄「戊○○」之簽名
        ，經以肉眼觀察、比對結果，二者在運筆、連筆、收筆
        及勾勒等筆劃特徵上，容有差異，非完全相符，尚難認
        係出於同一人所為。
      (3)嗣本院再依原告聲請，將所調得之開戶資料連同系爭本
        票送請法務部調查局進行筆跡鑑定，經該局以96年2 月
        27日調科貳字第09600081200 號函覆稱：「本案由於供
        比對之戊○○簽名字樣過少，故不足為憑，如需鑑定，
        請補送陳員於91、92年間平日所寫與待鑑本票上簽名、
        地址、大、小寫金額、日期等相關筆劃之筆跡原本多件
        ，並諭知陳員當庭橫式書寫待鑑字跡十遍過局，以利鑑
        析。」惟原告已自陳無法依上開函文意旨提出相關資料
        以供鑑定，因此即無從經由筆跡鑑定方式加以認定並判
        別。
      (4)本件依原告提出之證據資料，既不足以證明系爭本票上
        「戊○○」之簽名與戊○○生前簽名相符，故亦無從據
        以認定系爭本票上「戊○○」之簽名確屬戊○○生前所
        為，是以自難認系爭本票3 紙為被告之被繼承人戊○○
        所簽發。
    (二)關於「原告與被告之被繼承人戊○○間是否有1,159,660
      元之消費借貸法律關係存在」之爭點部分：
      (1)查原告主張其與戊○○間有1,159,660 元之消費借貸法
        律關係存在，無非係以戊○○與訴外人昌慶營造股份有
        限公司（下稱昌慶公司，該公司與戊○○間內部關係不
        明）於89年間承攬第三人力肯實業股份有限公司（下稱
        力肯公司）八里新廠工程，戊○○委由原告承作部分不
        鏽鋼物品，因戊○○將原告上開工程款及承作國防部鐵
        屋工程、華城路菱形網、三峽永安街不鏽鋼門與玻璃安
        裝修改等4 件工程之尚未請領工程餘款共計1,159,660
        元，於向業主及昌慶公司領款後先行挪用，而未給付原
        告，戊○○嗣向原告坦承上情，向原告致歉，原告念及
        情誼未加追究，並同意將戊○○領取花用之款項改以原
        告個人身分借貸，戊○○遂簽發系爭本票3 紙做為清償
        借款之用為據，並聲請訊問證人即昌慶公司負責人甲○○及提出系爭本票、報紙廣告、工程款明細、發票等件
        為證。
      (2)然而，原告提出之工程款明細乃係「敦國金屬有限公司
        」出具予昌慶公司之計價單，原告所提發票亦係「敦國
        金屬有限公司」開立予昌慶公司，自形式上觀之，已難
        認上開證物與原告個人有所關連。原告雖稱敦國金屬有
        限公司負責人黃寶玉為其配偶，該公司對外實際上均由
        其為之，惟依法設立之公司具有獨立之法律上人格，與
        法定代理人個人或法定代理人之配偶，為不同之法律主
        體，不可混為一談，故縱令原告為實際上負責處理敦國
        金屬有限公司業務之人，原告以敦國金屬有限公司承攬
        之工程為其個人承攬之工程，並以敦國金屬有限公司應
        收之工程款為其個人款項，且將之轉為其個人與戊○○
        間之借貸，顯有將不同人格主體及不同主體間法律關係
        誤認混淆之情，非屬有據。
      (3)再者，原告聲請訊之證人即昌慶公司負責人甲○○亦到
        場證稱：伊不認識原告，亦不知悉原告與戊○○間有關
        工程款債務之事，戊○○是昌慶公司承包力肯公司八里
        新廠之工地專案經理，下包請款，由戊○○回報公司，
        公司撥款至戊○○戶頭，再由戊○○支付，該工程之工
        程款業已全數付清，並無下包向伊表示未拿到錢或向伊
        陳稱戊○○有侵吞工程款之情，國防部鐵屋工程、華城
        路菱形網及三峽永安街不鏽鋼門與玻璃安裝修改工程均
        非昌慶公司承攬之工程，伊不知戊○○有無自行在外承
        攬工程等語，是依證人所述，並無法證明原告上開主張
        屬實。
      (4)原告雖指摘證人甲○○證述不實，惟並未提出任何足以
        推翻證人證詞可信性之證據，且證人甲○○復已依法具
        結擔保其證詞屬實，原告空言指摘，自不足採，併此敘
        明。
五、綜上所述，原告因無法證明系爭本票3 紙確為被告之被繼承
    人戊○○所簽發，且其與戊○○間有1,159,660 元之消費借
    貸法律關係存在，故原告依消費借貸、票據及繼承法律關係
    ，訴請被告應於限定繼承遺產範圍內連帶給付原告1,159,66
    0 元及自92年12月31日起至清償日止，按年息5%計算之利息
    ，為無理由，不應准許。又原告之訴既經駁回，其假執行之
    聲請即失所附麗，爰併駁回之。
六、本件事證已臻明確，兩造所為之其餘主張、陳述及所提之證
    據暨調查證據之聲請，經審酌後，均認與本件判決之結果無
    影響，並無調查之必要，爰不一一論列，附予敘明。
七、訴訟費用負擔之依據：民事訴訟法第78條。
中　　華　　民　　國　　96　　年　　6 　　月　　11　　日
                  民事第二庭    法　官　程怡怡
以上正本係照原本作成
如對本判決上訴，須於判決送達後20日內向本院提出上訴狀
中　　華　　民　　國　　96　　年　　6 　　月　　15　　日
                                書記官　華海珍
